【裁判字號】    99,台上,4386
【裁判日期】    990708
【裁判案由】    強盜而故意殺人
【裁判全文】
最高法院刑事判決            九十九年度台上字第四三八六號
上  訴  人  甲○○
            曾培訓
            乙○○
上列上訴人等因強盜而故意殺人案件，不服台灣高等法院台中分
院中華民國九十九年二月二十五日第二審判決（九十八年度上重
訴字第四二號，起訴案號：台灣台中地方法院檢察署九十八年度
少連偵字第四二號、偵字第九九八二號），提起上訴，本院判決
如下：
    主  文
上訴駁回。
    理  由
本件原判決關於上訴人甲○○、曾培訓、乙○○（以下除分別載
稱姓名者外，合稱為「上訴人等」）強盜而故意殺人部分認定：
上訴人等與黃○○、賴○○（以上二人之真實名字詳卷，均為十
四歲以上未滿十八歲之少年；另案經原審法院審理中）於民國九
十八年三月三十一日下午八時許，由甲○○、曾培訓、黃○○、
賴○○各自攜帶一支套有紙質刀鞘之西瓜刀（該四支西瓜刀為甲
○○、曾培訓、黃○○、賴○○預備強盜超商而另行竊得之物。
甲○○、曾培訓此部分犯行，業經原判決分別依想像競合犯之規
定，從一重判處加重竊盜罪刑確定）欲前往位於台中縣（下同）
大里市○○路五十五巷三號之大里市立游泳池洗澡。行至大里市
○○路與東榮路口大里公園內，甲○○、曾培訓、黃○○、賴○
○再次討論彼等預備強盜超商之計畫，乙○○亦參與討論（乙○
○被訴預備強盜罪嫌部分，業經原判決撤銷第一審關於此部分之
科刑判決，改判諭知乙○○無罪確定）。此時，甲○○、曾培訓
、黃○○、賴○○為使強盜超商後得以快速離開現場，即思以計
程車（營業用自小客車）做為交通工具，乃另行起意並與乙○○
基於強盜而故意殺人之犯意聯絡，議定強盜不特定計程車，並將
計程車司機殺害；上訴人等與黃○○、賴○○達成上開共識後，
即一起至大里市立游泳池洗澡（洗澡畢，甲○○、曾培訓、黃○
○、賴○○於同日下午十時許，在該游泳池辦公室竊得運動衣五
件。甲○○、曾培訓此部分犯行，業經原判決分別判處加重竊盜
罪刑確定。原判決另以檢察官並未起訴乙○○此部分犯行，因而
撤銷第一審關於乙○○此部分之科刑判決確定）。至同日下午十
一時許，上訴人等與黃○○、賴○○在大里市○○路（起訴書誤
載為中正路）二段四七八、四七八之一號肯德基餐廳前，由賴○
○隨機招得由李盈東駕駛之車號3Q-837號計程車，做為強盜而故
意殺人之對象。上訴人等與黃○○、賴○○上車後，以觀看夜景
為由，指示李盈東開車前往大肚鄉○○路○段虎威營區右轉二百
公尺附近農地（即通稱之「望高寮」一帶）；且為免除李盈東之
戒心，於途中，由甲○○、乙○○、賴○○找話題與李盈東閒聊
。抵達該處後，上訴人等與黃○○、賴○○均下車走進產業道路
裡，並爬上小斜坡平台抽菸，李盈東則在停車地點旁邊等候。上
訴人等與黃○○、賴○○於抽菸時，再次確認強盜而故意殺人之
計畫；乙○○表示伊不敢看砍人，乃留在抽菸處。旋由曾培訓、
黃○○、賴○○拿乙○○之皮包佯裝要付車資，李盈東見狀，先
坐入計程車內之駕駛座等候，曾培訓、黃○○、賴○○即蹲在駕
駛座門旁假裝翻找皮包內之金錢，並由賴○○佯詢乙○○「錢放
在哪裡」，乙○○偽答以「錢就放在皮包內」，曾培訓、黃○○
、賴○○便繼續翻找皮包；此時，甲○○先走過來對曾培訓講話
，再回到乙○○站立處；不久，甲○○又走過來對曾培訓說「動
手」，曾培訓即手持西瓜刀一支（已先將外套之紙質刀鞘取下並
棄於地上）伸入駕駛座窗戶內，架在李盈東脖子上，喝令李盈東
下車。李盈東下車後，甲○○、黃○○、賴○○亦各持西瓜刀一
支（均已先將外套之紙質刀鞘取下並棄於地上），與曾培訓分立
於李盈東左右側及背後，持刀押住李盈東之脖子、肩膀及背部，
命李盈東走進產業道路裡，並喝令李盈東將身上及車上之金錢交
出，惟李盈東回頭欲走往計程車停放處，表示要上車拿錢及手機
；甲○○、曾培訓、黃○○、賴○○見狀，即將李盈東拉回，由
曾培訓朝李盈東背部砍下第一刀，並與甲○○、黃○○、賴○○
分持西瓜刀朝李盈東身上猛砍，李盈東大聲呼叫，並哀求饒其一
條生路，甲○○、曾培訓、黃○○、賴○○均不予理會，仍繼續
持西瓜刀猛砍，總計對李盈東砍殺達三十三刀（包括：頭面頸部
共四處、背腰臀部共十處、上肢共十五處及下肢共四處等刀傷）
。李盈東因受深入胸腔及肌肉併骨折之刀傷暨其他刀傷致大量出
血，倒臥在大肚鄉○○路○段之柏油路與上開產業道路交叉口左
側植物叢處，無法抗拒；賴○○乃至乙○○所在處招呼乙○○出
來並駕駛該部計程車掉頭，再改由甲○○駕車，乙○○坐右前座
，曾培訓、黃○○、賴○○坐後座離開，而強盜該部計程車及計
程車內之財物〔計自置物箱內取得硬幣新台幣（下同）一千九百
八十三元共同花用〕得逞。嗣李盈東經路人李政峰發現報警送醫
，仍因全身多處刀傷造成大量出血併失血性休克，於九十八年四
月一日上午一時十九分許到達台中榮民總醫院前即已死亡等情。
係以上開事實，業據甲○○、曾培訓自白不諱，核與證人即共犯
黃○○、賴○○證述情節大致相符；並有卷附車號3Q-837號計程
車之車籍資料－基本資料詳細畫面及西瓜刀、監視器翻拍、案發
現場、上訴人等駕車逃逸途中翻車現場之照片、台中縣警察局鑑
識課刑案現場勘查報告暨刀傷分佈圖、刑案現場位置關係圖、統
一發票，扣案之西瓜刀三支、紙質刀鞘四個、菸蒂五個、染血之
黑色夾克一件及左腳運動鞋一隻（甲○○所有）、沾血之右腳運
動鞋一隻（曾培訓所有）、沾血之球鞋一雙（黃○○所有）、現
金八十元（乙○○保管）及運動衣五件足憑。又在案發現場地面
採集之編號１菸蒂之DNA與賴○○之DNA-STR型別相同；編號５菸
蒂之DNA與乙○○之DNA-STR型別相同；編號６血跡棉棒（採自李
盈東遭強盜之計程車內左後座血跡）之DNA與曾培訓之DNA-STR型
別相同；編號７血跡棉棒（採自黃○○左鞋鞋面）、編號９血跡
棉棒（採自甲○○左鞋鞋面）、編號１０血跡棉棒（採自曾培訓右
鞋鞋面）、編號血跡棉棒（採自甲○○使用之西瓜刀刀刃）、
編號血跡棉棒（採自曾培訓使用之西瓜刀刀刃）、編號棉棒
（採自賴○○右鞋鞋面）之DNA均與李盈東之DNA-STR型別相同，
有內政部警政署刑事警察局九十八年六月二十三日刑醫字第0980
044808號鑑定書在卷可佐。另李盈東受有刀傷三十三處，且因全
身多處刀傷大量出血併失血性休克，於到達台中榮民總醫院前即
已死亡，復有台中榮民總醫院出具之法醫參考病例摘要換領證明
、台灣台中地方法院檢察署相驗屍體證明書、刑事相驗照片、法
醫鑑定報告書、法務部法醫研究所函存卷可稽。對乙○○於原審
否認此部分犯罪所辯：李盈東之死亡係因其抵抗，事出突然所致
，實非伊所得預見，且伊於其他人計劃強盜計程車時縱有在場，
然未參與計劃，亦未表示意見，甚至曾阻止，伊與其他人就本件
強盜而故意殺人行為並無犯意聯絡云云。則以乙○○於檢察官訊
問及第一審訊問時已供承：伊有參與討論殺死計程車司機後強盜
計程車做為交通工具，且於上車後，分擔與李盈東聊天以降低其
戒心之工作，而在砍殺李盈東前，因伊不敢看，且怕被濺到血或
遭誤砍，故躲在旁邊草皮處，當伊聽見李盈東被砍而大聲呼救時
，不僅未伸出援手，亦未出言阻止甲○○、曾培訓、黃○○、賴
○○砍殺，至賴○○叫伊上車時，伊見李盈東遭砍殺而奄奄一息
，未採取適當救護措施，逕與甲○○、曾培訓、黃○○、賴○○
乘車離去，並朋分花用強盜所得現金等情；且由曾培訓於第一審
證述之內容可知，乙○○對於甲○○、曾培訓、黃○○、賴○○
強盜而故意殺人之過程全部知情，並配合賴○○之問話，答稱「
錢就放在皮包內」，復於甲○○、曾培訓、黃○○、賴○○砍殺
李盈東後，走出來直接搭車離開。至於甲○○雖證稱：乙○○只
知道渠與曾培訓、黃○○、賴○○要強盜，不知道會砍死李盈東
；黃○○證稱：渠等在談犯罪要砍被害人時，乙○○提到說不要
砍及賴○○證稱：渠等計劃強盜計程車時，乙○○沒有在場各等
語，不僅與曾培訓、乙○○上開陳述相異，且賴○○原係證稱：
「計劃的時候，乙○○有在場」，嗣改稱「不在場」，經原審當
庭播放錄音內容後，復稱：「沒有一起討論」各云云，前後不一
。再揆諸甲○○、曾培訓、黃○○、賴○○在大里市立游泳池竊
取運動衣時，係竊取「五件」之件數，以便被害人遭砍殺有血跡
噴濺後，得以更換，顯見渠等在竊取運動衣時，已將乙○○算入
強盜而故意殺人之共犯人數內；又一般計程車可搭載乘客之人數
為四人，上訴人等與黃○○、賴○○共五人，果乙○○被排除在
計畫外，乙○○復不敢看砍人之過程，自應讓乙○○留在他處等
候，何以反要乙○○在不合計程車搭載人數之規定下，一起擠上
李盈東所駕駛之計程車，再一同前往犯罪地點等各情，足徵乙○
○所辯係卸責之詞，甲○○、黃○○、賴○○上開證詞亦係迴護
乙○○之詞，俱難採信。因認上訴人等與黃○○、賴○○共同強
盜而故意殺害李盈東之犯行，事證明確，洵堪認定。復以上訴人
等此部分所為，均係犯刑法第三百三十二條第一項強盜而故意殺
人罪；上訴人等與黃○○、賴○○就本件強盜而故意殺人犯行，
有犯意聯絡及行為分擔，均為共同正犯。至曾培訓雖曾因案接續
執行有期徒刑二月、七月，於九十七年九月十一日執行完畢，渠
在五年以內故意再犯本件強盜而故意殺人罪，為累犯，且渠係成
年人而與少年黃○○、賴○○共同犯罪，原應分別依刑法第四十
七條第一項、兒童及少年福利法第七十條第一項前段規定加重其
刑；惟強盜而故意殺人罪之法定本刑為「死刑或無期徒刑」，依
刑法第六十四條第一項、第六十五條第一項規定，均不得加重，
故不予加重其刑。另酌及上訴人等在本件強盜而故意殺人犯罪過
程中參與之情節，認乙○○犯罪之情狀顯可憫恕，認處以法定最
低刑度，猶嫌過重，爰依刑法第五十九條之規定酌減其刑；至於
甲○○、曾培訓則認無一併適用刑法第五十九條酌減其刑之餘地
。再曾培訓雖自九十八年二月九日起領有輕度智障之中華民國身
心障礙手冊，然其自案發後迄今，對於犯罪情節，均能流暢回答
，並就細節加以交代，顯見其於行為時，應係意識清楚而有辨別
事理能力，並無因其自身之輕度智障而有不能辨識其行為違法或
欠缺依其辨識而行為之能力，或其辨識能力顯著減低之情形。並
以甲○○係職權上訴第二審，而曾培訓上訴第二審請求從輕量刑
及乙○○上訴第二審否認犯罪，固均無理由，然第一審判決事實
欄關於上訴人等強盜而故意殺人犯行之記載有於法不合或未當之
情形；故撤銷第一審關於上訴人等強盜而故意殺人部分之判決，
改判仍論甲○○、乙○○以共同強盜而故意殺人罪及論曾培訓以
成年人與少年犯共同強盜而故意殺人罪。經審酌甲○○、曾培訓
犯後均坦承不諱及乙○○否認犯罪之態度，暨彼三人均年輕力盛
、咸值青壯，不思努力尋求正途獲取金錢，竟異想天開萌生強盜
故意殺害計程車司機以取得計程車做為交通工具，而於李盈東遭
受砍殺，苦苦哀求放其生路時，竟未生憐憫之心，痛下毒手繼續
砍殺，惡性重大，對社會治安之危害至深且鉅，迄今猶未與李盈
東之家屬達成和解；又甲○○為主謀，曾培訓為甲○○之小弟，
大部分聽命於甲○○指示行事，乙○○為甲○○之女友，亦依附
甲○○行事等一切情狀，各量處甲○○、曾培訓無期徒刑，並依
刑法第三十七條第一項規定分別宣告褫奪公權終身；另量處乙○
○有期徒刑十五年六月，並依刑法第三十七條第二項規定宣告褫
奪公權八年。併敘明扣案之西瓜刀、紙質刀鞘非屬上訴人等所有
；菸蒂、黑色夾克、運動鞋、球鞋非供本件犯罪所用；現金八十
元則係李盈東所有，俱不予宣告沒收。經核原判決關於上訴人等
強盜而故意殺人部分並無違誤。雖甲○○之上訴意旨略稱：甲○
○自始至終僅想搶奪李盈東之計程車，供作後續犯案之工具，並
無殺人之故意。原判決對於曾培訓在第一審證稱：提議砍死計程
車司機的是賴○○等語及賴○○在警詢時稱：甲○○提議強盜李
盈東之計程車，但無提議殺害李盈東等有利甲○○之證據，未說
明何以不足採之理由，有判決不載理由、理由矛盾、採證不合論
理法則及適用法則不當之違背法令等語。曾培訓之上訴意旨略稱
：(一)曾培訓領有輕度智障之中華民國身心障礙手冊，渠於行為時
之精神狀態如何，應送交醫療鑑定單位為相關鑑定，此並非難以
調查或不易調查之事。原判決不予調查，逕謂：「曾培訓……自
案發後迄今，對於前揭犯罪情節，均能流暢回答，並就細節加以
交代，顯見其於行為時，應係意識清楚而有辨別事理能力……」
，係以臆測方式為認定，有調查未盡之違誤；且依案發後意識是
否清楚、能否有辨識事理能力為認定，和法律規定應以「行為時
」為認定，亦有未合。(二)原判決既認定甲○○係主謀，曾培訓僅
是聽命行事之小弟，則量處二人相同之刑，有無輕重失衡、相差
懸殊、違反罪刑相當原則，非無再予研求、調查之餘地。原判決
此部分，有理由欠備之違法等語。乙○○之上訴意旨略稱：(一)依
甲○○、曾培訓、黃○○、賴○○之筆錄，搶劫計程車係因搶劫
超商後需逃逸之交通工具，從而隨機選擇計程車，並無殺害計程
車司機之計畫。李盈東之死亡，係因其抵抗搶劫，事出突然導致
失控所致。乙○○在場未必同謀、同行亦未必參與。原判決未審
酌乙○○是否處於支配之地位，對於殺人之行為有無積極利用共
犯以遂其意，以果找因，未免速斷。又曾培訓於原審證稱：「我
在地院講關於乙○○說她知情部分是不實在。是地院檢察官私底
下有叫我去，說要我說乙○○是知情，才會考慮對我減輕其刑」
等語。事關乙○○有無犯意聯絡及檢察官是否濫權追訴，原判決
未予詳查，有理由不備之違法。(二)甲○○、曾培訓、黃○○、賴
○○歷次供述，均稱：彼等無殺死李盈東之故意等語；本件尚不
能以李盈東身受多處刀傷，即認有殺人之故意。上開四人既無殺
人之故意，乙○○當無與彼等有殺人犯意之聯絡。原判決雖認甲
○○、曾培訓、黃○○、賴○○行竊運動衣時，已將乙○○算入
共犯人數內。但甲○○係將運動衣放在袋子內，並未分用，乙○
○對此並不知情；且至被查獲時止，運動衣均未拆封。若殺人確
在計畫之內，何以事後無人更換運動衣或將運動衣分用，足證原
判決所認故意殺人，非無疑義。(三)乙○○本不否認要搶劫超商，
當然需與甲○○同行。原判決以乙○○違規超乘計程車，認渠有
強盜殺人之故意，不無唐突，亦與經驗法則有違。(四)本案並無人
欲置李盈東於死地，所以砍殺之後，無人確認其是否死亡即行逃
逸；是本件究係強盜而故意殺人或強盜因而致人於死，亦非無疑
各等語。然查：證據之證明力係由法院本於確信自由判斷，證人
之證言縱令先後未盡相符，但事實審法院本於審理所得之心證，
就其證言一部分認為確實可信予以採取，原非法所不許。又同一
證人前後供述之證言彼此不能相容時，則採信同一證人之部分證
言時，當然排除其他部分證言，此為法院取捨證據法理上當然結
果，縱未於判決理由內說明捨棄其他部分證言而僅說明採用某部
分證言之理由，於判決本旨亦無影響。原審綜合上訴人等之先後
供述，並斟酌其他一切證據資料，認上訴人等與黃○○、賴○○
均應對本件強盜而故意殺害被害人即計程車司機李盈東之犯行負
共同正犯之責，已說明其理由。對於乙○○之辯解，認不足採；
甲○○、黃○○、賴○○前後不一之供述，以何者為可採、何者
為不可採，亦分別在判決內詳述其認事採證、證據取捨及判斷之
理由，核與卷內資料相符，所為論斷亦無違背經驗法則及論理法
則。且查曾培訓於第一審係證稱：「我們當時（指上訴人等與黃
○○、賴○○在大里公園之時）討論車子要從哪裡來，當時我提
議用偷的，講到最後賴○○說要搶計程車，我們就說萬一計程車
司機如果報警怎麼辦，賴○○就說把計程車司機砍死並搶計程車
，後來我與甲○○說這樣不太好，但是賴○○說這樣決定就好了
，我們就這樣決定了」（見第一審卷一第一二九頁背面），益見
上訴人等與黃○○、賴○○就本件強盜而故意殺人犯行確有犯意
之聯絡無誤。甲○○之上訴意旨及乙○○之上訴意旨(一)、(二)、(三)
所指各節，或為單純事實上之爭執，或就與原判決主旨不生影響
之事項任意指摘，或為原審已審酌屬認事採證、證據取捨及判斷
之範疇，或事證已明而無調查必要之裁量事項，任意指摘，核均
非有理由。又刑法第三百三十二條第一項所定之強盜而故意殺人
罪，係結合犯；乃因法律之明文，將可獨立成罪之強盜及殺人行
為結合成一罪而為處罰。至於刑法第三百二十八條第三項前段之
犯強盜罪因而致人於死罪，係對於犯強盜罪致發生死亡結果所規
定之加重結果犯；參酌同法第十七條規定，以行為人犯強盜罪，
且對於因該犯罪發生之死亡結果，客觀上依一般人之知識經驗可
得預見為已足。若行為人犯強盜罪，且主觀上存有殺人之故意，
且已發生死亡之結果，自屬強盜而故意殺人之結合犯範圍，無論
以犯強盜罪因而致人於死之加重結果犯之餘地。上訴人等與黃○
○、賴○○就本件強盜計程車時，殺害計程車司機李盈東之行為
，已先有殺人之犯意聯絡，並由甲○○、曾培訓、黃○○、賴○
○分擔實行砍殺行為，自均應負強盜而故意殺人之結合犯罪責。
乙○○之上訴意旨(四)指摘原判決所論罪名云云，為無理由。另參
酌刑法第十九條第一項、第二項之立法理由說明：上開條項所定
刑事責任能力之內涵，依當前刑法理論，咸認包含行為人辨識其
行為違法之能力，以及依其辨識而行為之能力。至責任能力有無
之判斷標準，可區分其生理原因與心理結果二者；就生理原因部
分，實務上可依醫學專家之鑑定結果為據，而由法官就心理結果
部分，判斷行為人於行為時，究屬無責任能力或限制責任能力與
否。曾培訓雖領有輕度智障之中華民國身心障礙手冊，而可憑以
判斷渠生理上有所缺陷，然原判決已詳述認定渠於行為時，並無
因該缺陷致不能辨識其行為違法或依其辨識而行為之能力，亦無
因該缺陷致辨識其行為違法或依其辨識而行為之能力顯著減低之
情形之理由（見原判決理由欄之三）；所為論斷，經核於法
尚無不合。曾培訓之上訴意旨(一)指原判決此部分之認定係出自臆
測云云，並非可採。復按刑之量定，乃法律賦予法院自由裁量之
事項，倘於科刑時，已以行為人之責任為基礎，並斟酌刑法第五
十七條所列各款事項，而未逾越法定刑度，即難謂違法。原判決
對於上訴人等強盜而故意殺人罪刑（該罪之法定本刑為「死刑或
無期徒刑」）之量定，已敘明乙○○犯罪之情狀顯可憫恕，依刑
法第五十九條酌減其刑；甲○○及曾培訓則無依該條減輕之餘地
等旨（見原判決理由欄之三）。並就上訴人等之品行、與被
害人之關係、犯罪之動機、目的、手段、所生危害及犯罪後之態
度等刑法第五十七條所定科刑輕重應審酌之事項加以審酌，核無
違法或失衡之違誤。曾培訓之上訴意旨(二)指摘原判決量刑失當、
理由不備各云云，係憑己意，對事實審法院量刑職權之適法行使
任意指摘，非有理由。綜上，應認上訴人等就原判決關於強盜而
故意殺人部分之上訴均無理由，俱予駁回。末按上訴人等不服原
判決，於九十九年三月間分別提起第三審上訴，渠等之上訴狀固
未聲明僅對原判決關於強盜而故意殺人部分提起上訴。然甲○○
、曾培訓於九十九年四月二日及乙○○於同年月三十日原審法院
訊問時，均已陳明渠等係對原判決關於強盜而故意殺人部分提起
上訴（見原審卷第二五八頁背面及本院卷附訊問筆錄）。是本院
僅就上訴人等上訴之強盜而故意殺人部分為判決，附此敘明。
據上論結，應依刑事訴訟法第三百九十六條第一項，判決如主文
。
中    華    民    國  九十九  年    七    月    八    日
                      最高法院刑事第七庭
                          審判長法官  林  永  茂
                                法官  蘇  振  堂
                                法官  蕭  仰  歸
                                法官  林  立  華
                                法官  徐  昌  錦
本件正本證明與原本無異
                                      書  記  官
中    華    民    國  九十九  年    七    月   十二   日
                                                      K
附錄：本案論罪科刑法條全文
刑法第三百三十二條第一項：
犯強盜罪而故意殺人者，處死刑或無期徒刑。

司法院資訊處製作；財團法人民間司法改革基金會備份。
